臺灣基隆地方法院民事判決　　　　　　　 93年度訴字第135號
原　　　告　唐群有限公司
法定代理人　乙○○
訴訟代理人　陳雅萍律師
被　　　告　上嫺有限公司
法定代理人　甲○○
被　　　告　交通部台灣鐵路管理局餐旅服務總所
法定代理人　陳清標
訴訟代理人　柏有為律師
上列當事人間請求確認不定期限租賃權存在等事件，本院於民國
94年4月26日辯論終結，判決如下：
    主      文
被告台灣鐵路管理局餐旅服務總所應將台北市○○○路3 號2 樓
（即台灣鐵路管理局台北新站G ＋2 商業層）交付被告上嫻有限
公司，再由上嫻有限公司交付原告使用管理。
原告其餘之訴駁回。
訴訟費用由被告負擔十分之八，餘由原告負擔。
    事      實
甲、原告方面：
  壹、聲明：
    一、確認被告上嫻有限公司與被告台灣鐵路管理局餐旅服務
        總所間，對於台北市○○○路3 號2 樓（台灣鐵路管理
        局台北新站G ＋2 商業層）房屋，有不定期限租賃關係
        存在。
    二、被告台灣鐵路管理局餐旅服務總所應將台北市○○○路
        3 號2 樓（台灣鐵路管理局台北新站G ＋2 商業層）交
        付被告上嫻有限公司，再由上嫻有限公司交付原告使用
        管理。
  貳、陳述：
    一、被告上嫻有限公司（下稱上嫻公司）於民國78年3月1日
        與被告台灣鐵路管理局餐旅服務總所（下稱台鐵餐旅服
        務總所）訂定「招商經營合約」（下稱系爭合約）。約
        定由上嫻公司承租台北市○○○路3號（原公園路1號）
        2樓房屋即台灣鐵路管理局台北新站G＋2商業層（下稱
        系爭房屋），合約期間為4年，上嫻公司於合約期滿得
        依約續約一次。
    二、系爭合約租期屆滿後，被告台鐵餐旅服務總所藉故拖延
        並否定上嫻公司續約之權，經上嫻公司聲請中華民國商
        務仲裁協會（下稱商務仲裁協會）仲裁，該協會於87年
        1月9日作成86年商仲麟聲孝字第39號仲裁判斷，略以「
        台鐵餐旅服務總所應就系爭房屋與上嫻公司續訂招商經
        營合約一次。」嗣上嫻公司與原告簽訂「商場委託管理
        契約」（下稱系爭契約），約定於被告間續訂系爭合約
        後，在合約存續期間，上嫻公司將系爭房屋全部交付原
        告管理，原告則按月收取新台幣（下同）100000元之管
        理費。
    三、詎被告台鐵餐旅服務總所迄今不肯與上嫻公司續約，並
        主張收回系爭房屋，上嫻公司亦怠於行使續約權利。被
        告間拖延未續訂租約，依法應視為不定期限之租賃，且
        上嫻公司既怠於行使權利，原告爰起訴請求確認被告間
        不定期限租賃關係存在，並請求被告交付系爭房屋，而
        得由原告代位受領並依約管理。
  參、證據：提出招商經營合約書、商場委託管理契約書、仲裁
      判斷書等為證。
乙、被告上嫻公司方面：
  壹、聲明：駁回原告之訴。
  貳、陳述：上嫻公司與被告台鐵餐旅服務總所間曾有2個仲裁
      判斷，應以86年商仲麟聲孝字第39號仲裁判斷為準。目前
      系爭房屋仍由上嫻公司使用，台灣台北地方法院民事執行
      處之前曾由書記官履勘現場，強制執行程序尚未終結。
  參、證據：提出公司變更登記事項卡、台灣台北地方法院民事
      判決等為證。
丙、被告台鐵餐旅服務總所方面：
  壹、聲明：駁回原告之訴。
  貳、陳述：
    一、原告所請求者係因契約涉訟，而系爭契約之履行地在台
        北市，依民事訴訟法第20條、第12條之規定，本件應由
        台灣台北地方法院管轄。
    二、被告間是否存有不定期限之租賃關係，就原告基於系爭
        契約管理之私法地位受侵害之危險。縱使原告之主張為
        真實，因被告間之契約並未簽訂，此項危險亦不能以確
        認判決除去，則原告之起訴顯非合法。
    三、商務仲裁協會早於85年9月24日即作成仲裁判斷（84商
        仲麟聲忠字第82號仲裁判斷），自86年7月1日起，上嫻
        公司應將系爭房屋返還台鐵餐旅服務總所。是以上嫻公
        司自86年11月1日起對於系爭房屋應為無權占有，應將
        系爭房屋遷讓返還台鐵餐旅服務總所，最高法院並已駁
        回上訴確定。至86年商仲麟聲孝字第39號仲裁判斷雖命
        台鐵餐旅服務總所應與上嫻公司續約一次，然亦表示被
        告間並未成立默示之不定期租賃契約。
    四、商務仲裁協會早於85年9月24日即作成84商仲麟聲忠字
        第82號仲裁判斷，命上嫻公司返還系爭房屋，台鐵餐旅
        服務總所並已聲請強制執行。被告間既無不定期租賃關
        係存在，則原告自無行使代位權可言。
  參、證據：提出商務仲裁協會仲裁判斷書、台鐵餐旅服務總所
      函、台灣台北地方法院裁定、執行命令、上嫻公司函等為
      證。
丁、本院依職權向台灣台北地方法院調取88年度仲訴更字第1號
    撤銷仲裁判斷案卷。
    理      由
壹、程序方面：
  一、按對於私法人或其他得為訴訟當事人之團體之訴訟，由其
      主事務所或主營業所所在地之法院管轄，民事訴訟法第2
      條第2 項定有明文，此為法人普通審判籍之規定。雖同法
      第12條另有因契約涉訟者，得由履行地之法院管轄之特別
      審判籍之規定，然被告普通審判籍所在地法院之管轄權，
      僅為法律規定之專屬管轄所排除，不因定有特別審判籍而
      受影響，故同一訴訟之普通審判籍與特別審判籍不在一法
      院管轄區域內者，即為民事訴訟法第21條所謂數法院有管
      轄權，原告得任向其中一法院起訴，其向被告普通審判籍
      所在地之法院起訴者，被告自不得以另有特別審判籍所在
      地之法院，而抗辯普通審判籍所在地法院無管轄權，請求
      移轉管轄（最高法院22年抗字第531 號判例參照）。本件
      被告上嫻公司之主事務所在基隆市○○路87號4 樓之11，
      有變更登記事項卡在卷可證外，並經被告上嫻公司具狀陳
      明屬實。原告據以對被告等向本院起訴請求確認不定期限
      租賃權存在等事件，揆諸前開說明，自屬於法有據。被告
      台鐵餐旅服務總所抗辯稱應由契約履行地之特別審判籍所
      在地法院即台灣台北地方法院管轄，並聲請移轉管轄，即
      非可採，合先敘明。
  二、按確認法律關係之訴，非原告有即受確認判決之法律上利
      益者，不得提起之，民事訴訟法第247 條第1 項前段定有
      明文。如因法律關係之存否不明確，致原告在私法上之地
      位有受侵害之危險，而此危險得以對於被告之確認判決除
      去之者，即得依民事訴訟法第247 條之規定提起確認之訴
      。而過去成立或不成立之法律關係延續至現在尚存續者，
      仍不失為現在之法律關係，得為確認之訴之標的（最高法
      院88年度台上字第2196號、91年度台上字第299 號判決參
      照）。本件原告因被告間就系爭房屋是否存有不定期限租
      賃關係存在不明確，致其得依與被告上嫻公司間委託經營
      管理契約關係有不安之狀態存在。如經判決確認，其不安
      之狀態即可除去，自有即受確認判決之法律上利益，尚非
      法所不許。
貳、原告起訴主張被告上嫻公司於78年3 月1 日與被告台鐵餐旅
    服務總所訂定系爭合約，約定由上嫻公司承租系爭房屋，合
    約期間為4 年，上嫻公司於合約期滿得依約續約一次。然系
    爭合約租期屆滿後，被告台鐵餐旅服務總所藉故拖延並否定
    上嫻公司續約之權，經上嫻公司聲請商務仲裁協會仲裁，該
    協會於87年1 月9 日作成86年商仲麟聲孝字第39號仲裁判斷
    ，略以「台鐵餐旅服務總所應就系爭房屋與上嫻公司續訂招
    商經營合約一次。」嗣上嫻公司與原告簽訂系爭契約，約定
    於被告間續訂系爭合約後，在合約存續期間，上嫻公司將系
    爭房屋全部交付原告管理，原告則按月收取100000元之管理
    費。惟被告台鐵餐旅服務總所迄今不肯與上嫻公司續約，並
    主張收回系爭房屋，上嫻公司亦怠於行使續約權利。被告間
    拖延未續訂租約，依法應視為不定期限之租賃，且上嫻公司
    既怠於行使權利，原告爰起訴請求確認被告間不定期限租賃
    關係存在，並請求被告交付系爭房屋，而得由原告代位受領
    並依約管理等語。
參、被告上嫻公司對於原告之主張並不爭執，被告台鐵餐旅服務
    總所則以商務仲裁協會早於85年9 月24日即作成仲裁判斷，
    自86年7 月1 日起，上嫻公司應將系爭房屋返還台鐵餐旅服
    務總所。是以上嫻公司自86年11月1 日起對於系爭房屋應為
    無權占有，應將系爭房屋遷讓返還台鐵餐旅服務總所，最高
    法院並已駁回上訴確定。至86年商仲麟聲孝字第39號仲裁判
    斷雖命台鐵餐旅服務總所應與上嫻公司續約一次，然亦表示
    被告間並未成立默示之不定期租賃契約，台鐵餐旅服務總所
    並已聲請強制執行。被告間既無不定期租賃關係存在，則原
    告自無行使代位權可言等語，資為抗辯。
肆、上嫻公司於78年3 月1 日與被告台鐵餐旅服務總所訂定系爭
    合約，約定由上嫻公司承租系爭房屋，合約期間為4 年，上
    嫻公司於合約期滿得依約續約一次。系爭合約於82年2 月28
    日租期屆滿後，上嫻公司與台鐵餐旅服務總所並未續約。經
    台鐵餐旅服務總所聲請商務仲裁協會仲裁，該協會於85年9
    月24日作成84年商仲麟聲忠字第82號仲裁判斷。上嫻公司復
    聲請商務仲裁協會仲裁，該協會於87年1 月9 日另作成86年
    商仲麟聲孝字第39號仲裁判斷等情有招商經營合約書1 份、
    仲裁判斷書2 份在卷可稽，且為兩造所不爭執。台鐵餐旅服
    務總所在前聲請仲裁係以「終止租約遷讓房屋」之租賃物返
    還請求權為標的，其後上嫻公司聲請仲裁則係以「續訂招商
    經營合約」之續約請求權為標的，二者標的不同，並非同一
    事件，亦無違背訴訟法上一事不再理原則，先予敘明。
伍、系爭合約第5 條、第23條、第24條約定「本合約有效期間為
    四年，自合約訂定時起算，即自民國七十八年三月一日起至
    八十二年二月二十八日止。」「本合約期滿，乙方（指上嫻
    公司）得續約一次，其新約經營使用費依原合約每月金額，
    並按當時行政院公告之物價指數比例標準調整訂定之。」「
    甲（指台鐵餐旅服務總所）、乙雙方在合約期滿前三個月相
    互書面通知簽訂新約事宜，倘雙方無異議，而在期滿前一個
    月另訂新約後，乙方始有繼續經營權，否則合約期滿，即終
    止合約，不再續約。」由以上各條約定觀之，上嫻公司與台
    鐵餐旅服務總所間，於系爭合約在78年3 月1 日期滿後，上
    嫻公司固得請求台鐵餐旅服務總所續約，然仍應於合約期滿
    前三個月，雙方相互以書面通知簽訂新約事宜，倘雙方均無
    異議，且在期滿前一個月已另訂書面新約，始生續約之效力
    ，否則原合約一經期滿，即已終止。上嫻公司與台鐵餐旅服
    務總所並未另訂書面新約，已如上述，難認雙方已為合法續
    約。又台鐵餐旅服務總所於系爭合約期滿後，上嫻公司仍為
    系爭房屋之使用收益時，連續三次發文通知上嫻公司，為反
    對之意思表示，聲明不再續約，則其雙方於系爭合約期滿後
    並無民法第451 條租賃契約默示更新規定之適用。另同法第
    422 條不動產不定期限租賃契約成立之要件，須出租人與承
    租人就不動產達承租賃契約，其期限逾一年，但未以字據訂
    立為必要。原告訴請確認台鐵餐旅服務總所與上嫻公司間，
    就系爭房屋有不定期限租賃關係存在，於法尚有未合，不應
    准許。
陸、惟按仲裁人之判斷，於當事人間，與法院之確定判決，有同
    一效力。仲裁判斷須聲請法院為執行裁定後，方得為強制執
    行，仲裁法第37條第1 項、第2 項前段定有明文。查上嫻公
    司聲請商務仲裁協會於87年1 月9 日作成86年商仲麟聲孝字
    第39號仲裁判斷，認「台鐵餐旅服務總所應就台北市○○路
    1 號台北新站G ＋2 商業層與上嫻公司續訂招商經營合約一
    次，其經營使用費依原合約每月金額並按續訂當時行政院公
    告之物價指數比例調整之。」嗣台鐵餐旅服務總所對之提起
    撤銷仲裁判斷之訴，經台灣台北地方法院於91年3 月29日以
    88年度仲訴更字第1 號判決駁回確定，此經本院調卷查明屬
    實。而系爭合約於82年3 月1 日期滿後，台鐵餐旅服務總所
    並未與上嫻公司訂立書面合約以完成續約手續，此為兩造所
    不爭執。又台鐵餐旅服務總所自系爭合約期滿之後即一再表
    示不願與上嫻公司續訂書面合約，並將上嫻公司繳納之租金
    以「損害金」名目入賬，更依84年商仲麟聲忠字第82號仲裁
    判斷，向台灣台北地方法院聲請裁定就判斷書主文第1 項、
    第5 項准予執行，經該院以92年度仲執字第26號裁定准許，
    目前執行程序尚在進行中等情，除經兩造陳明在卷外，並有
    台灣台北地方法院上開民事裁定附卷可證。自不能認為台鐵
    餐旅服務總所與上嫻公司間，於82年3 月1 日系爭合約期滿
    後，有所謂之「擬制續約期間」存在。被告台鐵餐旅服務總
    所抗辯稱上嫻公司已實際享有續約權利云云，尚難採信。從
    而上嫻公司依據前開86年商仲麟聲孝字第39號仲裁判斷，自
    得請求台鐵餐旅服務總所應就系爭房屋續約一次。
柒、按債務人怠於行使其權利時，債權人因保全債權，得以自己
    之名義，行使其權利。但專屬於債務人本身者，不在此限，
    民法第242 條定有明文。查原告於92年1 月2 日與上嫻公司
    訂立系爭契約，約定上嫻公司將系爭房屋交付原告管理並可
    使用，由上嫻公司按月支付原告100000元，系爭契約所定管
    理期間，自上嫻公司與台鐵餐旅服務總所續訂合約後起算，
    為期4 年，有系爭契約在卷足憑。然被告上嫻公司自前開仲
    裁判斷成立之後，迄未與台鐵餐旅服務總所簽訂續約，致原
    告前述債權不能實現。原告依據前開法條規定，自得代位請
    求被告二人應續訂合約，被告台鐵餐旅服務總所應將系爭房
    屋交付上嫻公司轉交原告，原告並得代位受領，自屬於法有
    據，應予准許。
捌、本件事證已臻明確，兩造其餘攻擊防禦方法與判決結果不生
    影響，爰不一一論述。
據上論結，本件原告之訴為一部有理由，一部無理由，依民事訴
訟法第79條、第85條，判決如主文。
中　　華　　民　　國　　94　　年　　5　　月　   17    日
                  民事庭法  官  陳培仁
以上正本係照原本作成。
對於本件判決如有不服，應於收受送達後二十日內向本院提出上
訴書狀，敘述上訴之理由，上訴於臺灣高等法院，並按他造當事
人之人數附具繕本。
中　　華　　民　　國　　94　　年　　5　　月　   17    日
                        書記官  溫麗燕
